【裁判字號】    89,重訴,655
【裁判日期】    890623
【裁判案由】    不動產所有權移轉登記
【裁判全文】
臺灣臺北地方法院民事判決  八十九年度重訴字第六五五號
    原      告  丁○○
                丙○○
    共      同
    訴訟代理人  羅瑞洋律師
    被      告  甲○○      住.
                江照然      住台北縣板橋市○○路○段四一六巷四七弄三四之三
                              .
                乙○○      住台北縣三重市○○街一三五號四樓
右當事人間請求不動產所有權移轉登記事件，本院判決如左：
    主    文
被告應將如附表所示之土地所有權移轉登記與原告各二分之一。
訴訟費用由被告負擔。
    事    實
甲、原告方面：
壹、聲明：如主文第一項所示。
貳、陳述：
一、緣原告丁○○之父簡永租及原告丙○○之父勞珠明前於民國七十五年七月一日向
    被告承租坐落台北市○○區○○段四小段八六五地號，面積五、四五七平方公尺
    ，應有部分共為一、七九八、五四二之四三三四四○之土地，約定押租金為新台
    幣（下同）一百九十五萬元，並依約支付租金在案。
（一）嗣經原告向被告承購上開土地應有部分，經雙方於七十六年一月十八日簽訂不
      動產買賣契約書，約定價款為三百十萬元，含被告應退還之上開押租金一百九
      十五萬元，共支付被告一百十五萬元，並經被告於七十六年一月十九日交付原
      告上開土地所有權狀、印鑑證明及戶籍謄本等有關證件。
（二）由於上開土地為農業用地，依當時土地法第三十條規定必須有自耕能力證明，
      始能辦理所有權移轉登記，故礙於法令，暫時無法辦理所有權移轉登記手續，
      因而經兩造於七十六年一月二十一日另外簽訂協議書，約定：因買賣土地目前
      係屬農業用地暫時不能辦理過戶，今後政府改變都市計畫，能過戶登記時，被
      告應立即無條件提供過戶所需文件交原告辦理過戶登記，且經鈞院於七十六年
      一月二十一日以（癸）七十六年度公字第三六九五四號公證在案。嗣經被告於
      七十六年六月三十日簽署並蓋妥土地及建築改良物所有權移轉契約書並交付原
      告在案。
二、嗣於七十九年二月十五日上開地號土地經台北市政府以府民一字第七九○○七一
    九九號公告七十九年三月十二日行政區域調整變更為台北市○○區○○段二小段
    八六五地號，上開八六五地號復於八十四年四月二十五日逕為分割增加八六五之
    一地號，於分割後，上開八六五地號土地面積為一○○六平方公尺，而上開八六
    五之一地號土地面積為四四五一平方公尺。
三、茲因土地法三十條關於辦理農業用地所有權移轉登記必須具有自耕能力證明之限
    制規定業經立法院通過並經總統於八十九年一月二十六日以華總一義字第八九○
    ○○一七四三○令刪除在案。是本件土地業已能辦理所有權移轉登記，而屢經催
    討被告依約辦理移轉登記，被告均置之不理，為此，乃請求被告將如附表所示之
    土地不動產所有權移轉登記於原告各二分之一。
參、證據：提出土地押租合約書影本一份、不動產買賣契約影本一份、土地所有權狀
    、印鑑證明及戶籍謄本影本各一份、公證書及協議書影本各一份、土地及建築改
    良物所有權移轉契約書影本一份、八六五地號土地登記謄本影本一份、八六五及
    八六五之一地號土地登記謄本影本一份、土地法第三十條八十九年一月二十六日
    華總一義字第八九○○○一七四三○號令影本各一份為證。
乙、被告方面：
    被告未於言詞辯論期日到場，亦未提出書狀作何聲明或陳述。
    理    由
一、被告未於言詞辯論期日到場，查無民事訴訟法第三百八十六條所列各款情形，依
    原告之聲請，由其一造辯論而為判決。
二、原告主張其於七十六年一月十八日向被告購買坐落台北市○○區○○段四小段八
    六五地號，面積五、四五七平方公尺，應有部分共為一、七九八、五四二之四三
    三四四○之土地，並依約支付價金，被告並於七十六年一月十九日將土地所有權
    狀、印鑑證明及戶籍謄本等有關證件交予原告。惟因上開土地為農業用地，礙於
    當時土地法第三十條規定必須有自耕能力證明始能辦理所有權移轉登記之規定，
    暫時無法辦理所有權移轉登記手續，故經兩造於七十六年一月二十一日另外簽訂
    協議書，約定因買賣土地目前係屬農業用地暫時不能辦理過戶，今後政府改變都
    市計畫，能過戶登記時，被告應立即無條件提供過戶所需文件交原告辦理過戶登
    記，且經法院公證。又被告再於七十六年六月三十日簽署並蓋妥土地及建築改良
    物所有權移轉契約書並交予原告。嗣於七十九年二月十五日上開地號土地經台北
    市政府以府民一字第七九○○七一九九號公告七十九年三月十二日行政區域調整
    變更為台北市○○區○○段二小段八六五地號，上開八六五地號復於八十四年四
    月二十五日逕為分割增加八六五之一地號，於分割後，上開八六五地號土地面積
    為一○○六平方公尺，而上開八六五之一地號土地面積為四四五一平方公尺。茲
    因土地法第三十條關於辦理農業用地所有權移轉登記必須具有自耕能力證明之限
    制規定業經立法院通過並經總統於八十九年一月二十六日公布刪除，被告自應依
    約辦理土地過戶等事實，業據提出與其所述相符之土地押租合約書、不動產買賣
    契約、土地所有權狀、印鑑證明、戶籍謄本、公證書、協議書、土地及建築改良
    物所有權移轉契約書、八六五及八六五之一地號土地登記謄本、土地法第三十條
    八十九年一月二十六日華總一義字第八九○○○一七四三○號令等件為證。被告
    既不於言詞辯論期日到場爭執復未提出書狀答辯以供本院斟酌，本院審酌上開證
    據，認為原告主張之事實為可採信。
三、按土地法第三十條關於私有農地所有權之移轉，其承受人以能自耕者為限之規定
    ，業經立法院通過刪除並經總統公布於八十九年一月二十八日生效，而同時公布
    生效新修正之農業發展條例第十一條規定私人取得農地之面積，合計不得超過二
    十公頃，否則其超過部分之轉讓或取得行為無效，並不得移轉登記。經查，本件
    系爭移轉登記之土地雖屬農業用地之田地，惟土地法規既已修正其承受人不以具
    自耕能力者為限，又原告各所請求移轉登記之面積合計亦不超過二十公頃，故兩
    造於七十六年一月二十一日所簽訂協議書以將來政府法令改變為移轉登記之附停
    止條件法律行為業已成就生效，從而，原告本於兩造間之契約，請求被告將附表
    所示之不動產所有權移轉登記於原告各二分之一，洵無不合，應予准許。
四、結論：本件原告之訴為有理由，依民事訴訟法第三百八十五條第一項前段、第八
    十五條第二項，判決如主文。
中      華      民      國    八十九    年      六      月    二十三    日
                                            民事第二庭法      官  曾部倫
右為正本係照原本作成。
如對本判決上訴，須於判決送達後廿日內向本院提出上訴狀。
中      華      民      國    八十九    年      六      月    二十三    日
                                                      法院書記官  柯月英
＊＊＊＊＊＊本件起訴日期為八十九年四月五日。


司法院資訊處製作；財團法人民間司法改革基金會備份。
